臺灣宜蘭地方法院民事判決　　　　　　　 99年度訴字第353號
原　　　告　游清子
　　　　　　雷禹霆
　　　　　　林游秀苗
　　　　　　游秀鶴
共　　　同
訴訟代理人　雷祥孝
被　　　告　福崇寺
法定代理人　高素霞
訴訟代理人　張致祥律師
複　代理人　蘇穎鳳律師
上列當事人間債務人異議之訴事件，本院於民國100年1月12日言
詞辯論終結，判決如下：
    主  文
原告之訴駁回。
訴訟費用新台幣肆萬玖仟肆佰壹拾壹元由原告負擔。
    事  實  及  理  由
一、原告起訴主張：
(一)、按執行名義成立後，如有消滅或妨礙債權人請求之事由發生
    。債務人得於強制執行程序終結前，向執行法院對債權人提
    起異議之訴，強制執行法第14條第1項前段定有明文。鈞院9
    9年度司執字第12232號強制執行事件，係以臺灣高等法院98
    年度上字第843號判決（下稱原確定判決）為執行名義。然
    查，依民國97年10月1日宜蘭地政事務所宜第21字第0970009
    618號函，檢附礁溪鄉○○段71、71-1地號土地（以下合稱
    系爭土地）日據時代之土地登記資料謄本之記載略為：「湯
    圍163番地（即系爭土地），於昭和7至10年間，其所有人為
    吳氏阿森。」則臺灣高等法院98年度上字第843號判決理由
    ，顯係誤認系爭土地自日據時代起為吉祥寺所有，而認無出
    租人吳阿森於24年間出租系爭土地予訴外人即原告之先人游
    兆圭建屋之可能，以致產生就系爭土地不定期限租賃契約之
    誤認。蓋坐落系爭土地之木屋一角，擴建前澡堂及附屬庭院
    ，以及坐落同段69、72、74、96地號土地之木屋主體及其附
    屬庭院等，均屬門牌號碼：礁溪鄉○○路78號，土地面積27
    1.88平方公尺之一體建築，已於24年建竣使用，且未曾結構
    性擴建，斷無游兆圭向吳阿森租地建屋時獨漏系爭土地而不
    承租之理，臺灣高等法院上開判決及鈞院96年度訴字第345
    號判決對前揭資料視而不見，尚嫌率斷。
(二)、次查，土地法第103條第1項前段規定：「基地出賣時，承租
    人有依同樣條件優先購買之權」，係於64年7月24日修訂時
    ，比照耕地三七五減租條例第15條之立法意旨，而擴大優先
    承買權之適用對象，則吳阿森於24年及70年間先後出售系爭
    土地及同段69、72地號土地予訴外人吉祥寺及被告福崇寺並
    變更登記，應均屬無效。縱地上建物因故滅失，但租用基地
    之契約要未失其存在，承租人得申請重建，出租人不得拒絕
    （最高法院51年台上字第2987號判例意旨參照）。本件木造
    建物至今仍存在並未滅失或改建。土地法第103條第2項後段
    規定：「出賣人未通知先買權人而與第三人訂立買賣契約者
    ，其契約不得對抗先買權人」，係指此項因買賣而成立之物
    權移轉行為，對於先買權人不生效力，其係法定物權性質之
    請求權，具有對世效力，則96年1月24日吉祥寺出售上開土
    地時，福崇寺之繼任管理人，應不具備先買權，蓋先買權係
    以有地上權、典權或租賃關係為前提，惟承租人於租賃契約
    有效期間，不因所租賃基地所有權之轉移而受影響，其租賃
    契約，對於基地之受讓人，繼續有效。從而，原確定判決以
    被告於96年1月24日向系爭土地所有權人吉祥寺購得上開土
    地後，原告之占用即無正當權源，所為判決自有可議。
(三)、綜上所述，原確定判決應屬誤會，原告就執行標的物有足以
    排除強制執行之權利，得對於被告提起本件異議之訴。並聲
    明：鈞院99年度司執字第12232號拆屋還地強制執行事件，
    命債務人即原告應將坐落宜蘭縣礁溪鄉○○段71地號土地上
    建物拆除返還其基地，及將同段71-1地號土地返還與債權人
    即被告之強制執行程序，應予撤銷。
二、被告答辯則以：
    按當事人主張有利於己之事實者，就其事實有舉證之責任，
    民事訴訟法第277條前段定有明文。故提起債務人異議之訴
    者，既主張執行名義成立後，有消滅或妨礙債權人請求之事
    由發生，自應就該事由之發生負舉證之責。本件原告主張之
    理由，皆係指摘原確定判決認事用法有何違誤之處，而原告
    已執上開理由上訴第三審及聲請再審，均遭駁回後，竟又以
    相同理由改提起本件異議之訴，卻未就執行名義成立後有消
    滅或妨礙被告請求之事由舉證，顯與債務人異議之訴之要件
    不合，似有藉本訴訟遲滯執行之嫌。況系爭土地自日據時代
    起，所有人為吉祥寺之事實，係兩造於第二審審理時所不爭
    執（原確定判決第4頁）；訴外人張桂系因爭執系爭房屋所
    有權已另提起第三人異議之訴（鈞院99年度訴字第352號）
    。故原告未能證明於執行名義成立後有何消滅或妨礙被告請
    求之事由發生，則原告提起本件債務人異議之訴，請求撤銷
    強制執行程序，洵無理由。爰為答辯聲明：原告之訴駁回。
三、本件兩造不爭執之事實，為被告於96年1月24日向訴外人吉
    祥寺購買系爭土地全部。如原審附圖編號Ｂ所示面積9.04平
    方公尺之日式平房（即門牌號碼：礁溪鄉○○路78號）、編
    號Ｃ所示面積28.96平方公尺之磚造平房（即門牌號碼：礁
    溪鄉○○路80號）之建物乃為原告等人所共有，連同編號Ａ
    所示面積25.26平方公尺之空地，及編號Ｄ所示面積25.12平
    方公尺之水泥地面（即庭院），現均為原告等人所占用。本
    件被告前以本件原告為被告提起本院96年度訴字第345號拆
    屋還地之訴，經判決被告勝訴，原告不服提起上訴，再經臺
    灣高等法院以98年度上字第843號判決駁回原告之上訴，原
    告嗣再向最高法院提起第三審上訴，經最高法院以99年度台
    上字第1274號駁回原告之上訴而確定；原告復再向最高法院
    聲請再審，亦經以99年度台生字第1182號裁定駁回在案。被
    告則以臺灣高等法院上開確定判決為執行名義，聲請本院以
    99年度司執字第12232號拆屋還地強制執行事件執行在案。
    上開事實，有前開判決、裁定及本院99年度司執字第12232
    號卷宗等件在卷可參，故均堪信屬實。
四、本件經本院整理，並為兩造所同意之爭點為：(一)、原告提起
    本件訴訟是否符合債務人異議之訴之要件？(二)、原告訴請撤
    銷系爭執行程序是否有理由？茲說明如下：
(一)、按執行名義成立後，如有消滅或妨礙債權人請求之事由發生
    ，債務人得於強制執行程序終結前，向執行法院對債權人提
    起異議之訴。如以裁判為執行名義時，其為異議原因之事實
    發生在前訴訟言詞辯論終結後者，亦得主張之，強制執行法
    第14條第1項定有明文。債權人依據執行名義聲請對債務人
    強制執行，如提起債務人異議之訴，應符合上開規定，否則
    難謂合法。經查，原告起訴請求撤銷之本院99年度司執字第
    12232號執行事件，其執行名義係臺灣高等法院98年度上字
    第843號確定判決，其內容為債務人即原告應將坐落宜蘭縣
    礁溪鄉○○段71地號土地上，如該案附圖(1)編號Ｂ所示面積
    7.04平方公尺、編號Ｃ所示面積28.96平方公尺之建物拆除
    ，並將前開建物坐落之基地及如附圖(1)編號Ａ所示面積5.16
    平方公尺、編號Ｄ所示面積25.12平方公尺，及宜蘭縣礁溪
    鄉○○段71之1地號土地如附圖(1)編號Ａ所示面積20.10平方
    公尺之土地返還予債權人即被告。細繹原告據以提起本件債
    務人異議之訴之理由，在於系爭土地所有權人之認定、優先
    承買權之適用等情，均係主張原確定判決之判斷有所錯誤，
    而非主張於前開執行名義成立後，有消滅或妨礙債權人請求
    之事由發生，或為異議原因之事實發生在前訴訟言詞辯論終
    結後者，顯然與提起債務人異議之訴之法定要件不符，依其
    所起訴主張之事實，在法律上顯無理由。
(二)、原告提起本件債務人異議之訴，與法未合，業如前述，則原
    告訴請撤銷本件執行程序，顯無理由。
五、綜上，本件原告所提之債務人異議之訴，請求撤銷本院民事
    執行處99年度司執字第12232號拆屋還地強制執行程序，為
    無理由，應予駁回。
六、訴訟費用負擔之依據：民事訴訟法第78條。
中    華    民    國    100   年     1    月    31    日
                  臺灣宜蘭地方法院民事庭
                      法  官  張軒豪
正本與原本無異。
如對本判決上訴，須於判決送達後20日內向本院提出上訴狀（須
附繕本）。
中    華    民    國    100   年     1    月    31    日
                      書記官  林嘉萍